【裁判字號】    98,上,154
【裁判日期】    981215
【裁判案由】    確認地上權不存在
【裁判全文】
臺灣高等法院臺南分院民事判決  98年度上字第154號
上  訴  人  甲○○○
訴訟代理人  蔡 文 斌  律師
            王 盛 鐸  律師
            王 建 強  律師
            陳 欣 怡  律師
被 上 訴人  乙 ○ ○
訴訟代理人  林 維 信  律師
被 上 訴人  丙 ○ ○
上列當事人間請求損害賠償事件，上訴人對於中華民國九十八年
七月二十一日臺灣臺南地方法院第一審判決（九十七年度訴字第
三七一號）提起上訴，本院於九十八年十二月一日言詞辯論終結
，判決如下：
      主      文
上訴駁回。
第二審訴訟費用由上訴人負擔。
      事  實  及  理  由
一、本件被上訴人丙○○經合法通知無正當理由不到場，核無民
    事訴訟法第三百八十六條各款所列情形，准依上訴人聲請，
    由其一造辯論而為判決。
二、上訴人主張：被上訴人丙○○為供伊借款債權新台幣（下同
    ）四千六百八十四萬元之擔保，以其所有坐落台南縣新市鄉
    ○○段八二、八二之三、之五、之六等四筆地號土地（下稱
    系爭土地）設定擔保權利總金額與借款金額相同之抵押權予
    伊取得，約定借款清償日期為民國八十九年十二月三十一日
    ，抵押權之權利存續期限自同年一月一日起至同年十二月三
    十一日止，並已辦妥抵押權設定登記。嗣丙○○屆期並未清
    償，經伊於九十五年十二月二十五日聲請台南地院以九十五
    年度拍字第二０一三號裁定准予拍賣抵押物後，被上訴人丙
    ○○與乙○○間，竟於九十六年二月二十七日就系爭土地虛
    偽設定權利價值僅一萬元之地上權登記，致伊執上揭拍賣抵
    押物民事裁定聲請執行法院拍賣系爭土地結果，因拍賣時無
    人應買，而由被上訴人乙○○以底價四千四百九十五萬二千
    元承受拍定；伊因強制執行結果僅受償八百七十一萬七千二
    百十一元，尚欠三千八百十七萬五千八百六十五元借款債權
    未受清償。被上訴人二人虛偽不實設定上揭地上權登記，造
    成系爭土地於拍定後不點交而降低拍賣底價，伊所有債權因
    而無法全部獲償；被上訴人二人故意以背於善良風俗方法，
    加損害於伊，自應由被上訴人二人連帶負賠償之責。為此，
    除保留部分請求外，爰本於侵權行為損害賠償請求權，求為
    命被上訴人連帶給付一百八十八萬八千元，及按法定利率計
    算遲延利息之判決；原審為其敗訴判決，尚有未合；並聲明
    ：(一)原判決廢棄。(二)被上訴人應連帶給付上訴人一百八十八
    萬八千元，及自原審變更之訴聲明狀繕本送達翌日起至清償
    日止，按週年利率百分之五計算之利息。(三)訴訟費用由被上
    訴人負擔。(四)願供擔保請准予宣告假執行。
三、被上訴人丙○○並未提出任何書狀作何聲明或陳述；被上訴
    人乙○○則以：地上權設定登記不以登記時已有竹木，及約
    定支付地租為必要，上訴人僅以系爭地上權登記之權利價值
    為一萬元，逕認系爭地上權登記係虛偽不實，為無理由。此
    外，系爭地上權登記並不影響於上訴人之抵押權；縱然對於
    上訴人之抵押權有所影響，上訴人亦可向執行法院聲請除去
    系爭地上權，惟執行法院既未除去系爭地上權，足見系爭地
    上權之設定，並未影響及於上訴人之抵押權，上訴人自未受
    有損害等情詞，資為抗辯；並聲明：(一)上訴駁回。(二)第二審
    訴訟費用由上訴人負擔。
四、上訴人主張：被上訴人丙○○為供伊借款債權四千六百八十
    四萬元之擔保，以系爭土地設定擔保權利總金額與借款金額
    相同之抵押權予伊取得，約定借款清償日期為八十九年十二
    月三十一日，抵押權之權利存續期限自同年一月一日起至同
    年十二月三十一日止，並已辦妥抵押權設定登記。嗣丙○○
    屆期並未清償，經伊於九十五年十二月二十五日聲請台南地
    院以九十五年度拍字第二０一三號裁定准予拍賣抵押物後，
    被上訴人丙○○與乙○○，則於九十六年二月二十七日就系
    爭土地設定權利價值為一萬元之地上權登記。其後經伊執上
    揭拍賣抵押物民事裁定聲請執行法院拍賣系爭土地結果，因
    無人應買而由被上訴人乙○○以拍賣底價四千四百九十五萬
    二千元承受而拍定。伊因執行法院分配價金結果，僅受償八
    百七十一萬七千二百十一元，尚欠三千八百十七萬五千八百
    六十五元借款債權未受清償等情，除據上訴人於原審提出而
    為到場被上訴人乙○○所不爭之系爭土地登記謄本，抵押權
    設定契約書、民事裁定、現場照片等件（參見原審新簡調字
    卷第一一頁至第二六頁）為證外，且有台南地院九十六年度
    執字第二八三八０號執行影印卷宗在卷可參，復為到場兩造
    所不爭執（參見本審卷第三八頁），堪信上訴人之上開主張
    為真實。
五、上訴人另主張：被上訴人二人於其聲請台南地院以九十五年
    度拍字第二０一三號裁定就系爭土地准予拍賣後，始於九十
    六年二月二十七日就系爭土地設定權利價值為一萬元之地上
    權登記，顯係通謀而為虛偽意思表示，依法為無效。被上訴
    人二人故意以背於善良風俗方法，虛偽設定不實之系爭地上
    權登記，致伊受有債權無法受償之損害，應負損害賠償責任
    等語，則為被上訴人否認，並以上情置辯；是本件被上訴人
    二人就系爭土地設定之地上權登記，是否係雙方通謀而為虛
    偽意思表示？是否係故意以背於善良風俗方法加損害於上訴
    人？上訴人是否因此受有損害？厥為本件訴訟首應審究之爭
    點。
六、按所謂通謀虛偽意思表示，乃指表意人與相對人互相故意為
    非真意之表示而言，故相對人不僅須知表意人非真意，並須
    就表意人非真意之表示相與為非真意之合意，始為相當（最
    高法院六十二年台上字第三一六號判例參照）。至於第三人
    主張表意人與相對人通謀而為虛偽意思表示者，該第三人應
    負舉證之責，並經最高法院著有四十八年台上字第二九號判
    例可資參照；本件上訴人主張被上訴人二人間，就系爭土地
    設定之地上權登記，係通謀而為虛偽意思表示，依上開說明
    ，自應由上訴人負舉證之責。惟查，上訴人主張被上訴人二
    人就系爭土地設定權利價值為一萬元之地上權登記，係通謀
    而為虛偽意思表示，不生效力者，並未同時提出積極事證以
    資證明，已嫌無據。次查，地上權係以在他人土地上有建築
    物，或其他工作物，或竹木為目的而使用其土地之權之謂；
    且不以支付租金為必要，此參民法第八百三十二條、第八百
    三十五條規定自明。準此，地上權既係一種用益物權，旨在
    強化土地之利用，使地上權人取得就土地使用收益之權能，
    其設定之初並不以原有建築物、竹木或其他工作物存在為必
    要（最高法院八十七年度台上字第九二號判決要旨參照）；
    本件被上訴人乙○○於九十六年二月二十七日取得系爭地上
    權後，系爭土地迅即於九十六年五月十四日遭執行法院現場
    查封，並交予執行債權人代理人保管，且並未准許債務人得
    於必要範圍內管理或使用者，此參查封筆錄自明（參見執行
    影印卷宗第五九頁至第六三頁）。參照強制執行法第一百十
    三條準用同法第五十一條第三項規定，第三人未經執行法院
    允許，不得有占有查封物或為其他有礙執行效果之違反查封
    效力之行為；準此，上訴人僅以被上訴人乙○○取得系爭地
    上權時，及嗣後並未在系爭土地上為竹木或其他行使地上權
    之行為，逕認被上訴人二人設定系爭地上權登記，係通謀而
    為虛偽意思表示云云，亦嫌速斷而無足採。上訴人既未提出
    其他積極事證，以資證明被上訴人二人設定之系爭地上權登
    記，係出於通謀虛偽意思表示，其空言主張被上訴人二人係
    故意虛偽設定不實之地上權，目的在阻礙系爭土地於拍賣後
    之點交，以降低應買人之應買意願，而影響拍賣價格云云，
    核係臆測之詞，同無足採。
七、第按因故意或過失，不法侵害他人之權利者，負損害賠償責
    任。故意以背於善良風俗之方法，加損害於他人者亦同，民
    法第一百八十四條第一項固定有明文；惟損害賠償之債，以
    有損害之發生及有責任原因之事實，並二者之間，有相當因
    果關係為成立要件。故原告所主張損害賠償之債，如不合於
    此項成立要件者，即難謂有損害賠償請求權存在，最高法院
    著有四十八年台上字第四八一號判例可資參照。查，系爭土
    地由被上訴人丙○○設定本金最高限額三千六百萬元之第一
    順位抵押權予第三人，嗣由兆豐資產管理股份有限公司於九
    十五年九月二十一日受讓取得；再設定權利價值四千六百八
    十四萬元之第二順位普通抵押權予上訴人取得；又設定權利
    價值三千二百四十萬元之三順位普通抵押權予被上訴人乙○
    ○取得等情，此參卷附系爭土地登記謄本之記載自明（參見
    原審新簡調字卷第一三頁至第二二頁）；則依民法第八百七
    十四條前段規定，就系爭抵押物賣得之價金，自應按上揭抵
    押權成立之次序分配之。次查，系爭四筆土地經上訴人執台
    南地院九十五年度拍字第二０一三號拍賣抵押物民事確定裁
    定為執行名義，聲請台南地院以九十六年度執字第二八三八
    ０號執行事件為強制執行後，由台南地院囑託泓科不動產估
    價師事務所於九十六年五月二十九日鑑定，系爭四筆土地合
    計總價為三千七百四十四萬五千六百五十元，其後執行法院
    並據此提高二成，而核定第一次拍賣底價為四千四百九十五
    萬二千元乙情，此有不動產估價報告書、第一次拍賣公告附
    於上揭執行影印卷（參見執行影印卷第八三頁至第八五頁、
    第一一０頁至第一一五頁）可參。其次，鑑定人於鑑定時，
    因系爭土地設定之地上權發生於設定抵押權之後，依法可經
    執行法院除去後拍賣，故鑑定價格決定時，並未考量地上權
    之影響者，此有該事務所九十七年七月二十五日九七泓執字
    第０七一六號函存卷（參見參見原審訴字卷第一０五頁、第
    一０六頁）可按。再者，原審法院另行囑託群益不動產估價
    師聯合事務所就系爭土地鑑價結果，由該事務所單獨評估土
    地之價值，而不另行考慮設定地上權對系爭土地價格之影響
    ，因而鑑定系爭四筆土地於九十六年五月十四日之市價時值
    ，合計共四千二百四十七萬二千四百二十二元者，此亦有鑑
    價報告書存卷（證物外放－參見第一次鑑價報告書第一頁、
    第三頁）可佐，且為鑑定證人陳聯興於原審法院審理時到場
    結證明確之事實（參見原審訴字卷第一八一頁）。綜此，系
    爭土地經不同鑑定人先後兩次鑑價結果，其金額均未超過四
    千四百萬元，且鑑定人於鑑價時，均未考量系爭土地設定地
    上權所受之影響，既如上述；堪認被上訴人二人就系爭四筆
    土地設定系爭地上權，與系爭土地之價格增減間，並無相當
    因果關係者至明。雖系爭土地經泓科不動產估價師事務所鑑
    價總額僅三千七百四十四萬五千六百五十元，惟執行法院已
    提高總額二成而核定拍賣底價為四千四百九十五萬二千元，
    上開金額亦高出群益不動產估價師聯合事務所之鑑價總額；
    嗣並由被上訴人乙○○以上開底價承受者，即難認執行債權
    人有何因土地拍賣價格降低，而受損害者可言。末查，系爭
    土地經原土地所有權人丙○○設定第一、二、三順位抵押權
    ，惟執行法院強制執行拍賣結果，所得價金僅為四千四百九
    十五萬二千元，不足清償上開第一、二、三順位抵押權所擔
    保之債權。上訴人既係第二順位之抵押權人，原應待第一順
    位抵押權人優先分配後，始得就系爭土地賣得價金受清償；
    是上訴人因本件執行事件受償八百七十一萬七千二百十一元
    ，尚欠三千八百十七萬五千八百六十五元，原係第一順位抵
    押權人行使抵押權，優先受分配之結果，即與被上訴人二人
    設定系爭地上權行為間，並無相當因果關係；依首開說明，
    亦難認上訴人因此而受有損害者亦明。
八、綜上所述，上訴人主張被上訴人二人於九十六年二月二十七
    日，故意以背於善良風俗之方法，就系爭土地虛偽設定不實
    之地上權登記，影響土地之拍賣價格，致其聲請執行法院強
    制執行拍賣系爭土地結果，所得價金不足，而受有借款債權
    三千八百十七萬五千八百六十五元無法獲償之損害，應由被
    上訴人二人負連帶賠償責任云云，委無足採；從而，上訴人
    本於損害賠償請求權，求為命被上訴人連帶給付一百八十八
    萬八千元，及按法定利率計算遲延利息之判決，洵屬無據，
    不應准許。原審為其敗訴之判決，及駁回其假執行之聲請，
    於法並無不合，上訴意旨指摘原判決不當，求予廢棄改判，
    為無理由，應予駁回。
九、本件事證已臻明確，被上訴人二人設定系爭地上權，與上訴
    人之抵押債權無法完全受償間，並無相當因果關係，上訴人
    聲請就系爭土地是否因設定系爭地上權，致價值受影響乙情
    再送鑑定者，本院認無必要。此外，兩造其餘攻擊方法，不
    影響本件判決結果，爰不一一論述，併此敘明。
十、據上論結，本件上訴為無理由，依民事訴訟法第四百六十三
    條、第三百八十五條第一項前段、第四百四十九條第一項、
    第七十八條，判決如主文。
中    華    民    國    98    年    12    月    15    日
                民事第二庭  審判長法  官  陳  光  秀
                                  法  官  曾  平  杉
                                  法  官  李  文  賢
上為正本係照原本作成。
如對本判決上訴，須於判決送達後20日內向本院提出上訴狀，未
表明上訴理由者，應於上訴後20日內，向本院提出理由書（須附
繕本）。依法須繳納裁判費並應委任律師為訴訟代理人，始得上
訴。
中    華    民    國    98    年    12    月    17    日
                                  書記官  劉  清  洪
【附記】
民事訴訟法第466條之1：
(1)對於第二審判決上訴，上訴人應委任律師為訴訟代理人。但上
  訴人或其法定代理人具有律師資格者，不在此限。
(2)上訴人之配偶、三親等內之血親、二親等內之姻親，或上訴人
  為法人、中央或地方機關時，其所屬專任人員具有律師資格並
  經法院認為適當者，亦得為第三審訴訟代理人。
民事訴訟法第466條之2第1項：
  上訴人無資力委任訴訟代理人者，得依訴訟救助之規定，聲請
  第三審法院為之選任律師為其訴訟代理人。

司法院資訊處製作；財團法人民間司法改革基金會備份。
